【裁判字號】    97,台上,4392
【裁判日期】    970911
【裁判案由】    違反毒品危害防制條例
【裁判全文】
最高法院刑事判決            九十七年度台上字第四三九二號
上  訴  人  甲○○
                    之4（
選任辯護人  李錦臺律師
            許清連律師
            陳奕全律師
上列上訴人因違反毒品危害防制條例案件，不服台灣高等法院高
雄分院中華民國九十七年七月十六日第二審判決（九十七年度上
重訴字第九號，起訴案號：台灣屏東地方法院檢察署九十五年度
偵字第七０三三號），提起上訴，本院判決如下：
    主  文
上訴駁回。
    理  由
本件原判決認定上訴人甲○○綽號「檳榔」，為覓人自越南國將
第一級毒品海洛因走私運輸進入台灣地區，於民國九十五年十一
月十五日後之某日，允以新台幣（下同）五萬元之代價，委請陳
國富代尋人選，陳國富乃徵詢黃土龍、黃進村、黃進泉、楊錦堂
四人（下稱黃土龍等四人，陳國富與黃土龍等四人均經判刑確定
）之意願，並告以每夾帶一顆海洛因球返台，可獲報酬二萬五千
元。黃土龍等四人因無工作收入、經濟困窘，為求獲取酬勞，乃
應允之。上訴人、陳國富與上揭黃土龍等四人均明知海洛因業經
公告列為第一級毒品，且為管制之進出口物品，不得非法運輸、
持有，亦不得私運進口，竟共同基於運輸、走私海洛因之犯意聯
絡，由黃土龍等四人將國民身分證及護照等資料交予陳國富轉交
上訴人，再由上訴人委由高雄市某不知情之旅行社代辦出國相關
事宜。嗣於同年、月二十五日早上，陳國富駕車搭載黃土龍等四
人至高雄小港機場與上訴人會合，上訴人在機場內交付黃土龍等
四人機票、護照及每人美金一百元旅費，黃土龍等四人隨即搭機
於同日抵達越南國，投宿於胡志明市海龍酒店第四０三、四０六
號房間。再由與上揭諸人亦有共同走私運輸海洛因犯意聯絡、而
在越南負責接應、人稱「阿麗」之某不詳姓名年齡之我國籍成年
女子，於同年、月二十八日中午某時，前往上揭海龍酒店四０三
號房，將其所有以保險套二十一只包裹之海洛因球二十一顆，交
付黃土龍等四人以潤滑油塗抹後塞入肛門，黃土龍、黃進村及楊
錦堂各塞入五顆，黃進泉塞入六顆，竣事即由「阿麗」陪同黃土
龍等四人至機場搭乘南太平洋航空公司BL六九八號班機，於同日
晚上十時三十分許，抵達高雄小港機場。一行四人入境後，旋為
在場埋伏之警方攔截查獲，自其等肛門內取出上揭海洛因球計二
十一顆扣案（數量及重量詳如附表所示）等情。係依憑共同正犯
黃土龍等四人分別在偵查及第一審一致供證上訴人確於機場交付
其等機票、簽證（護照）、每人一百元美金；黃土龍、黃進村與
另共同正犯陳國富在原審仍同稱係上訴人「交給每人一百元美金
」；黃進村尚指稱親聞上訴人向陳國富言及運回一粒海洛因之代
價為二萬元，上訴人且叫伊拿二百元美金給「那邊的婦人（按指
越南之阿麗）」；陳國富並直陳：「到越南去運輸毒品，是甲○
○找我去找被告四人（按指黃土龍等四人）」，復謂細節部分係
黃土龍等四人「再與甲○○談的」；楊錦堂亦明言：「攜帶海洛
因球是甲○○交待的，陳國富祇是介紹人」各等語；搜獲海洛因
之搜索扣押筆錄、扣押物品目錄表及查獲照片；黃土龍等四人之
護照影本；查扣之二十一顆球體，送驗確認為第一級毒品海洛因
成分之鑑定書等證據資料，以為論據。並說明黃進村上揭所供運
回海洛因球每粒代價二萬元一節，固與其他共同正犯所言稍歧，
應係時久記憶模糊所致，當以其他共同正犯所述為可採。又指明
運毒係屬高度風險之事，倘上訴人毫不知情，陳國富如何懷疑其
知情報警而挾怨誣攀，況其等均無法提出所謂「殺狗的」及「阿
麗」之正確個人基本資料以供查證，參諸黃進村上揭所證「阿麗
」獲取二百元美金一情，足認「阿麗」僅屬收受小額酬勞之角色
，陳國富在原審改稱係「阿麗」主使伊運毒，「殺狗的」委託伊
覓人完成云云，無非迴護上訴人之詞，不足採信。復敘明上訴人
所舉之證人蔡秉峰雖證稱：因曾與黃土龍在押同舍，看見陳國富
傳送一紙書有「甲○○已逃出國外，把所有罪都推給他」，後面
署名陳國富之紙條給黃土龍。然陳國富則證稱「時間很久，我忘
記了」，黃土龍供證：雖有收過紙條，但因老眼昏花，「沒看到
，不知道內容，亦不記得誰丟的字條」，更否認陳國富有透過關
係要伊將責任推給上訴人之事，是蔡秉峰所言，不足憑為有利於
上訴人判斷之依據。再衡諸黃土龍、黃進村因本件之事，業經判
刑確定，於執行中到庭作證行交互詰問，既與上訴人素無怨隙，
一致堅稱上訴人在機場之前述種種作為，足堪信實，反觀上訴人
則自案發後，行方不明，經通緝始歸案，就系爭毒品屬何人所有
及何人負擔機票、護照簽證（旅行零用金）等費用與運毒酬勞各
情，悉無法供明，難認尚有其他主謀策劃之人存在，上訴人自屬
該主謀策劃之人無疑。為其所憑之證據及認定之理由，於理由內
詳加說明並指駁。再以海洛因除係毒品危害防制條例第二條第二
項第一款所稱之第一級毒品，並係行政院依據懲治走私條例第二
條第四項所頒訂「懲治走私條例公告管制物品項目及其數額」之
公告甲項第四款所列之管制進出口物品，不限其數額，均不得私
運進出口。上訴人委由陳國富代為尋找運輸海洛因之人選即黃土
龍等四人，該四人將身分證及護照等資料交予陳國富轉交上訴人
，再由上訴人委由不知情之旅行社代辦黃土龍等四人出國事宜，
「阿麗」則在越南國負責將海洛因交付黃土龍等四人，由其四人
運輸返台，其等就本件運輸及私運海洛因進入台灣之行為，即各
自有其分工，顯見係相互利用他人之行為，以達其等運輸及私運
海洛因進入台灣之目的。是核上訴人所為，係犯毒品危害防制條
例第四條第一項之運輸第一級毒品罪及懲治走私條例第二條第一
項之私運管制物品進口罪。其中持有毒品之低度行為，應為運輸
毒品之高度行為所吸收，不另論罪。上訴人與黃土龍等四人及陳
國富、「阿麗」間具有犯意聯絡、行為分擔，為共同正犯（起訴
書漏未記載「阿麗」亦為共同正犯）。上揭二罪，係以一個行為
而同時觸犯，為想像競合犯，應從一重之運輸第一級毒品罪處斷
。乃維持第一審適用毒品危害防制條例第四條第一項、第十八條
第一項前段、第十九條第一項，懲治走私條例第二條第一項、第
十一條，刑法第十一條、第二十八條、第三十七條第一項、第五
十五條之規定，審酌上訴人素行不佳，有台灣高等法院被告前案
紀錄表可憑（賭博、傷害罪執行徒刑完畢），利用其他共同正犯
運輸海洛因球達二十一顆（驗後淨重共六八六．七七公克，純質
淨重五一八．五八公克）之數量，若未查獲，將嚴重戕害他人身
心健康及助長社會濫用毒品風氣，無視政府大力緝毒之決心，犯
後復矢口否認犯行，態度不佳，及相關之陳國富等人均已分別被
判處有期徒刑十七年至十五年確定在案等一切情狀，認上訴人並
無情堪憫恕之事由，量處法定最低度之無期徒刑，並諭知褫奪公
權終身。扣案如附表所示之第一級毒品海洛因球二十一顆，不問
屬於犯人所有與否，均併諭知沒收銷燬之。至其外包裝保險套二
十一只，係共同正犯「阿麗」所有，供本件犯罪之用，亦予宣告
沒收。因認上訴人否認犯罪為無理由，而駁回上訴人之第二審上
訴。經核於法尚無違誤。上訴人之第三審上訴意旨略為：(一)、原
判決以黃土龍之警詢供述，屬審判外之陳述，為辯護人所知悉，
未於言詞辯論終結前聲明異議，而依刑事訴訟法第一百五十九條
之五規定，視為同意作為證據，卻未就上訴人是否同有知悉之情
予以記載，復未就此證據之取得過程及其與待證事實之關聯性加
以論述，自有理由欠備之違失。(二)、黃土龍、黃進泉、楊錦堂在
警詢時，皆稱係幫陳國富走私毒品入境等語，並未指出係上訴人
叫其等運毒，足見該三人嗣在偵查中所為不利於上訴人之供述，
「顯有瑕疵，應非可採」，原判決既未就陳國富與該三人及黃進
村之偵查筆錄，如何無顯有不可信之情況，予以說明，又僅憑此
共同正犯之自白，在無其他確實補強證據之情形下，遽行認定上
訴人犯罪，亦有判決不備理由之違誤，並有採證違背證據法則及
未盡證據調查職責之違法。(三)、上訴人實僅幫忙黃土龍等四人辦
理護照，及交付美金二百元以償還「阿麗」，縱認尚有交付該四
人機票與每人美金一百元之事，仍屬幫助犯而已，原判決以共同
正犯論擬，應有法則適用不當之違誤。(四)、原判決維持無期徒刑
之宣告，就上訴人之「生活狀況、智識程度與量刑相關之事項，
漏未為具體之說明」，同有判決理由不備之違失云云。惟查：(一)
、證據之取捨、證明力之判斷及事實之認定，係屬事實審法院自
由裁量判斷之職權，此項自由判斷職權之行使，倘未違背經驗法
則與論理法則，即不能任憑己意指摘為違法，而資為第三審上訴
之適法理由。又證人之陳述縱有部分前後不符，究竟何者可採，
法院本得依其自由心證予以斟酌，若其基本事實之陳述與真實性
無礙時，仍非不得予以採信，非謂一有不符，即認其全部均為不
可採納。再刑事訴訟法第三百七十九條第十款所稱應調查之證據
，係指與待證事實有重要關係，在客觀上認為應行調查，為法院
認定事實與適用法律之基礎者而言。倘事實已臻明確，自無贅行
調查之必要，並無違法可言。本件原判決既依憑上揭諸多直接及
間接（包含供述、非供述）證據予以綜合判斷，取捨證據、認定
事實，俱有卷內各項證據資料可稽，並非以共犯之自白為唯一證
據，於法並無不合。上訴意旨，仍就原審取捨證據、判斷證明力
職權之適法行使，及原判決已明白論斷之事項，持憑己見而為爭
辯，且為單純事實之爭執，難認有理由。(二)、被告以外之人於偵
查中向檢察官所為之陳述，除顯有不可信之情況者外，得為證據
。為刑事訴訟法第一百五十九條之一第二項所明定，乃因檢察官
代表國家偵查犯罪，實務運作上均能遵守法律規定，不致違法取
供，可信性極高，就此傳聞證據，原則上賦予證據能力，僅於顯
有不可信之情況，始例外否定其證據適格。倘被告及其辯護人對
於此項證據，未曾提出具有顯不可信之例外情況之爭辯，法院自
無須在判決理由內贅予論述，亦不生判決理由欠備之違法問題。
上訴人與其在原審之選任辯護人，當原審受命法官於九十七年五
月十二日準備程序行證據能力之調查時，對於上揭五名共同正犯
之偵查中證詞，咸稱「同意有證據能力」，有該筆錄足徵，原判
決將該偵查中之供述採為判斷之依據，縱未在判決中特加敘明無
顯有不可信之例外情況，要無理由不備之違失可言。又原判決既
未採用黃土龍之警詢筆錄作為認定上訴人犯罪之證據，自亦毋庸
說明此部分證據能力之判斷，上訴意旨關於此部分，核有誤解。
(三)、刑法共同正犯之成立，祇要各行為人以共同犯罪之意思，相
互利用他人之行為實行犯罪，即克當之。亦即祇須有共同犯罪之
意思聯絡，縱然僅參與犯罪構成要件以外之行為，甚或未分擔實
行作為，仍應就所同謀之犯罪全部共同負責，而非幫助犯。上訴
人既造意走私運毒入台，又委人覓得實際下手者，復打理出境事
宜，且約定支付酬勞，其相關知情、同謀之一干人間，自具有共
同犯罪之意思聯絡與行為分擔，原判決認應成立共同正犯，核無
上訴意旨所謂適用法則不當之違法情形存在。至其餘爭辯，乃枝
節性之問題。難認其上訴為有理由，應予駁回。
據上論結，應依刑事訴訟法第三百九十六條第一項，判決如主文
。
中    華    民    國  九十七  年    九    月   十一   日
                      最高法院刑事第十一庭
                          審判長法官  花  滿  堂
                                法官  黃  正  興
                                法官  陳  東  誥
                                法官  林  錦  芳
                                法官  洪  昌  宏
      本件正本證明與原本無異
                                      書  記  官
中    華    民    國  九十七  年    九    月   十五   日
                                                      K
附表：
┌──┬──────┬──────────┬─────────────┐
│編號│扣案毒品數量│ 重        量       │備        註              │
├──┼──────┼──────────┼─────────────┤
│  1 │海洛因球五顆│驗後淨重一六二．一一│於九十五年十一月二十九日凌│
│    │            │公克，純質淨重一二五│晨零時十分許，在高雄市聯合│
│    │            │．六五公克，空包裝總│醫院大同院區急診室內，為警│
│    │            │重二三．九九公克    │自楊錦堂之肛門內取出      │
├──┼──────┼──────────┼─────────────┤
│  2 │海洛因球五顆│驗後淨重一六三．九八│於九十五年十一月二十九日凌│
│    │            │公克，純質淨重一一九│晨一時許，在高雄市聯合醫院│
│    │            │．七七公克，空包裝總│大同院區急診室內，為警自黃│
│    │            │重一四．一八公克    │進村之肛門內取出          │
├──┼──────┼──────────┼─────────────┤
│  3 │海洛因球五顆│驗後淨重一六四．三三│於九十五年十一月二十九日凌│
│    │            │公克，純質淨重一二六│晨一時二十八分許，在高雄市│
│    │            │．八一公克，空包裝總│聯合醫院大同院區急診室內，│
│    │            │重二三．九九公克    │為警自黃土龍之肛門內取出  │
├──┼──────┼──────────┼─────────────┤
│  4 │海洛因球六顆│驗後淨重一九六．三五│於九十五年十一月二十九日凌│
│    │            │公克，純質淨重一四六│晨三時二十分許，在高雄醫學│
│    │            │．三五公克，空包裝總│大學附設中和紀念醫院急診室│
│    │            │重二八．二九公克    │內，為警自黃進泉之肛門內取│
│    │            │                    │出                        │
├──┼──────┴──────────┴─────────────┤
│合計│海洛因球二十一顆（驗後淨重六八六．七七公克，純質淨重五一八．五│
│    │八公克，空包裝總重九０．四五公克）                            │
└──┴───────────────────────────────┘


司法院資訊處製作；財團法人民間司法改革基金會備份。
